臺灣高雄地方法院民事判決　　　　　　　99年度訴字第1563號
原　　　告　蘇順三
訴訟代理人　沈志祥律師
被　　　告　梁利貴妹
　　　　　　梁新寶
　　　　　　梁新煌
　　　　　　梁新輝
　　　　　　梁新財
　　　　　　梁新德
　　　　　　梁振忠
　　　　　　梁麗娟
　　　　　　梁桂華
　　　　　　張詠淞梁清香之承.
　　　　　　張先茂梁清香之承.
上列當事人間確認承租管理範圍事件，經本院於民國100 年8 月
3 日言詞辯論終結，判決如下：
    主      文
原告之訴駁回。
訴訟費用由原告負擔。
    事實及理由
壹、程序方面：
一、按當事人死亡者，應由繼承人、遺產管理人或其他依法令應
    續行訴訟之人承受訴訟，民事訴訟法第168 條定有明文。查
    原告起訴之際原係以梁清香為被告，惟梁清香業於民國100
    年4 月4 日死亡，嗣經原告聲請由梁清香之繼承人即張詠淞
    、張先茂承受並續行本件訴訟在案（見本院卷第220 頁），
    經核要無不合，應予准許。
二、本件被告梁利貴妹、梁新煌、梁新輝、梁新財、梁新德、梁
    振忠、梁麗娟、梁桂華、張詠淞、張先茂經合法通知，均未
    於最後言詞辯論期日到場，核無民事訴訟法第386 條所列各
    款情形，爰依原告之聲請，由其一造辯論而為判決。
三、原告於起訴時原聲明：確認原告承租行政院農委會林務局高
    雄市六龜區大津村旗山事業區第95林班土地（下稱系爭林地
    ）位置如起訴狀附圖Ａ、Ｂ所示，為原告所管理；被告承租
    位置如起訴狀附圖Ｃ所示，為被告所管理；嗣於99年12月20
    日具狀變更訴之聲明為：兩造共同承租系爭林地位置，依下
    列方法裁判：如附圖所示圖號26、30面積12.26 公頃其上樹
    木為原告所種植；再於100 年2 月14日當庭更正聲明為：確
    認原告就與被告之被繼承人梁秋榮共同向行政院農委會林務
    局承租系爭林地中如附圖所示圖號26、30面積12.26 公頃所
    種植之樹木有收益權存在；又於100 年5 月26日具狀變更聲
    明為確認兩造共同承租系爭林地如附圖所示編號26、30部分
    、面積12.260公頃其上樹木為原告所種植。核原告所為，係
    屬基於同一基礎事實所為之變更，且不甚礙被告之防禦及訴
    訟之終結，與民事訴訟法第255 條第1 項第2 、7 款之規定
    ，核無不合，應予准許。
貳、實體方面：
一、原告主張：伊與訴外人梁秋榮於86年6 月15日共同向訴外人
    臺灣省政府農林廳林務局（現為行政院農委會林務局，下簡
    稱林務局）承租系爭林地作為造林之用，約定租賃期間自86
    年6 月15日起至95年6 月14日止，伊管理之範圍為如附圖所
    示編號26、30、面積12.260公頃部分之林地，伊並於其上種
    植樹木，市價約新臺幣（下同）68萬元，梁秋榮管理之範圍
    則為如附圖編號26、30以外部分之2.970 公頃；嗣梁秋榮於
    91年11月19日過世，梁利貴妹、梁新煌、梁新輝、梁新財、
    梁新德、梁新寶、梁清香、梁振忠、梁麗娟、梁桂華為梁秋
    榮之繼承人。伊於系爭租約到期後，本欲繼續向林務局承租
    系爭林地，但林務局卻表示伊需與梁秋榮之繼承人共同辦理
    續租事宜，如梁秋榮之繼承人無意續租，則需由渠等出具放
    棄切結書及印鑑證明始可辦理，惟經伊出面協調，部分被告
    表示不願續租，部分被告則未出面，伊未能取得全體被告之
    放棄切結書及印鑑證明，致伊無從向林務局辦理續租事宜，
    經伊向林務局陳情，林務局函復如可請求法院特定伊與梁秋
    榮間各自之管理範圍，即可辦理續租，是伊自有請求確認兩
    造共系爭林地上原告種植樹木範圍及面積之利益，為此爰依
    民法第1 條、第823 條規定，提起本件訴訟。並聲明：確認
    兩造共同承租系爭林地如附圖所示編號26、30部分、面積12
    .260公頃其上樹木為原告所種植。
二、被告梁新寶則以：伊對於梁秋榮向林務局承租系爭林地所管
    理之範圍，為如附圖編號26、30以外部分之2.970 公頃不爭
    執，但渠等繼承人均無承租意願，亦不想過問此事，並表示
    對於原告之請求無意見；被告梁振忠、梁麗娟於本院100 年
    2 月14日言詞辯論期日陳稱：陳述同梁新寶。其餘被告則未
    於言詞辯論期日到場，亦未提出書狀作何聲明或陳述。
三、本院之判斷：
  (一)按確認之訴非原告有即受確認判決之法律上利益者，不得提
    起；所謂即受確認判決之法律上利益，係指法律關係之存否
    不明確，原告主觀上認其在法律上之地位有不安之狀態存在
    ，且此種不安之狀態，能以確認判決將之除去者而言，若縱
    經法院判決確認，亦不能除去其不安之狀態者，即難認有受
    確認判決之法律上利益。而確認判決之效力，僅及於受判決
    之當事人，如不以法律關係主體為原告或被告，原告無從受
    確認判決之法律上利益，最高法院52年台上字第1240號判例
    、96年度台上字第455 號判決意旨參照。而被告對原告主張
    之法律關係，自始無爭執，即法律關係之存否並無不明確之
    情形，亦不能謂原告有即受確認判決之法律上利益。
  (二)查原告主張伊與訴外人梁秋榮於86年6 月15日共同向林務局
    承租系爭林地作為造林之用，伊並於如附圖所示編號26、30
    部分、面積12.260公頃之林地上種植樹木，樹木市價約68萬
    元等情，業據原告提出台灣省國有森林用地出租造林契約書
    、高雄市木材商業同業公會鑑定書在卷可稽（見本院卷第6
    至9 頁、第13頁），並經林務局會同原告於99年8 月13日至
    現場指界測量，製有承租範圍圖在卷足憑（見本院卷第78頁
    ），且為被告梁新寶、梁振忠、梁麗娟所不爭執（見本院卷
    第159 、169 頁），至其餘被告則未於最後言詞辯論期日到
    場，亦未提出書狀作何聲明或陳述，原告上開主張，固堪認
    為真實。惟查，原告提起本件確認之訴之目的，無非係為向
    林務局辦理繼續承租，已如前述，且原告所請求確認者，為
    法律關係之基礎事實，而上開法律關係存否之主體，應為原
    告與林務局之間，被告僅為該法律關係以外之第三人，換言
    之，被告並非該法律關係存否之主體。且原告與林務局之租
    賃期間係自86年6 月15日起至95年6 月14日止，上開租賃期
    間早已屆滿，其間已不復存在租賃法律關係，原告若欲向林
    務局辦理租用系爭林地，亦必須使用租地符合租約約定之用
    途，業據林管處回函敘明（見本院卷第104 頁），亦即原告
    欲換約，仍必須再經過林務局審查合乎規定後始能辦理，是
    以原告不安之狀態並非得以本件確認之訴除去，揆諸上開說
    明，原告並無受確認判決之法律上利益，其提起本訴，為無
    理由，應予駁回。
四、至原告於本院言詞辯論終結後，具狀聲請再開言詞辯論程序
    ，經核其所引用臺灣高等法院臺中分院（71）廳民一字第06
    51號法律座談會所討論之案例與本件之基礎事實並不相同（
    該案仍在租賃期間內，本件並不在租賃期間內），且依司法
    院第二廳研究意見，亦認乙說不分共有物財產權之性質，認
    一律準用共有物分割之規定，自非的論，是原告據以主張本
    件可請求分割租賃權，亦屬無據。故本件並無再開辯論之必
    要，附此敘明。
據上論結，原告之訴為無理由，依民事訴訟法第385 條第1 項前
段、第78條，判決如主文。
中    華    民    國  100     年    8    月    17     日
                  民事第六庭    法  官  曾子珍
以上正本係照原本作成。
如不服本判決，應於送達後20日內，向本院提出上訴狀（須附繕
本）。如委任律師提起上訴者，應一併繳納上訴審裁判費。
中    華    民    國  100     年    8     月    17    日
                                書記官  何慧娟